【裁判字號】    92,上更(一),94
【裁判日期】    920619
【裁判案由】    違反著作權法
【裁判全文】
臺灣高等法院臺中分院刑事判決                  九十二年度上更(一)字第九四號
    上  訴  人
    即  被  告  乙○○
    選任辯護人  周金城
                李宛珍
右上訴人因違反著作權法案件，不服臺灣臺中地方法院九十年度易字第九三號，中華
民國九十年四月二十三日第一審判決（起訴案號：臺灣臺中地方法院檢察署八十九年
度偵字第一七七四一號），提起上訴，於判決後，經最高法院第一次發回更審，本院
判決如左：
    主  文
原判決關於乙○○部分撤銷。
乙○○被訴違反商標法部分無罪。
乙○○被訴違反著作權法部分公訴不受理。
    理  由
壹、公訴意旨略以：上訴人即被告乙○○（以下簡稱被告）係臺中縣大里市○○路○
    段日新巷四九號一樓次世代出版社有限公司（業經本院前審以違反著作權法，判
    處罰金新台幣六萬元確定，以下簡稱次世代公司）之代表人，代表公司執行業務
    ，明知「PLAY STATION」及「PS」商標及圖，係日商新力電腦娛樂股份有限公司
    （以下簡稱新力公司）於民國八十四年一月十六日，向我國經濟部中央標準局（
    已改制為智慧財產局）申請註冊取得專用於書籍、雜誌之商標，且其電腦程式軟
    體「THE LEGEND OF DRAGON（中譯：龍魂騎士救世傳說，以下均以中文譯名稱之
    ）」及與之相關連素材、資料如美術著作等，自八十八年十二月十五日，已將前
    揭商標專用權、著作權，專屬授權予甲○○○有限公司（以下簡稱尖端公司，設
    臺北縣新店市○○路四十五號四樓）於臺灣發行「龍魂騎士救世傳說完全攻略本
    」時使用。被告竟與姓名年籍不詳之人（嗣後查知為案外人李安俊），基於共同
    犯意之聯絡，意圖銷售，未經新力公司與尖端公司之同意或授權，於八十八年十
    二月間，擅自將前開遊戲軟體中可於電腦螢幕顯示之影像圖片及電玩人物圖形、
    背景圖畫等，及與該軟體相關聯之美術著作下載、重製，由該不詳姓名年籍之人
    依該電玩軟體之遊戲進程，編輯其重製之圖片，並附加文字說明，訂成與尖端公
    司將發行之「龍魂騎士救世傳說完全攻略本」英文名稱相同，但中文譯名為「龍
    騎士傳說全彩故事完全攻略」之書，且意圖欺騙消費大眾，而在該書封面上標示
    近似「Play Station」商標之「PS」字樣，足使欲購買該電玩軟體之攻略本者混
    淆誤認「龍騎士傳說全彩故事完全攻略」一書為新力公司授權所出版之正品，後
    再由被告代表次世代公司任發行人，將該書連同封面，以印刷之方法大量重製，
    發行全臺銷售圖利，因認被告涉犯著作權法第九十一條第二項之意圖銷售而擅自
    重製他人之著作、著作權法第九十二條之擅自以編輯之方法侵害他人之著作財產
    權及商標法第六十二條第一款之意圖欺騙他人，於同類商品使用近似於他人註冊
    商標之圖樣等罪嫌。
貳、無罪部分：
  一、按犯罪事實應依證據認定之，無證據不得推定其犯罪事實。又不能證明被告犯
      罪者，應諭知無罪之判決，刑事訴訟法第一百五十四條、第三百零一條第一項
      分別定有明文。
  二、本件公訴人認上訴人即被告乙○○（以下稱被告）涉有違反商標法之罪嫌，係
      以告訴人代表人丁○○之指陳及被告之自白、商標登記資料等件為論據。訊據
      被告固坦認確於右述書本之封面標示「ＰＳ」之字樣乙節，惟堅決否認有何違
      反商標法之犯行，辯稱：其在書上標示「ＰＳ」字樣，是為了讓人比較容易判
      別是新力公司的遊戲，並未侵害到新力公司之「ＰＬＡＹＳＴＡＴＩＯＮ」商
      標等語。
  三、經查，新力公司之「ＰＬＡＹＳＴＡＴＩＯＮ」及「ＰＳ」商標及圖，業已向
      我國申請註冊取得商標專用權，其中註冊號數第六六七六九八號之「ＰＬＡＹ
      ＳＴＡＴＩＯＮ」商標及註冊號數第六六一五一八號「ＰＳ」立體商標及圖，
      經指定使用之商品為書籍、雜誌，雖有經濟部智慧財產局商標審定資料二份在
      卷可按，然被告乙○○等發行之「龍騎士傳說全彩故事完全攻略」一書封面左
      上方，使用「ＰＳ」字樣，緊接其下並標明「次世代」，顯然與新力公司註冊
      之「ＰＬＡＹＳＴＡＴＩＯＮ」商標及註冊之「ＰＳ」立體商標及圖，並不相
      同，再者，新力公司之「ＰＳ」商標為一立體交錯之圖案，且「ＰＬＡＹＳＴ
      ＡＴＩＯＮ」商標亦與「ＰＳ」之文字不同，依一般具有普通知識經驗之商品
      購買人，於購買時施以普通所用之注意，當無混同誤認之虞，故被告使用「Ｐ
      Ｓ」字樣，亦與新力公司使用之商標並非近似，再參諸被告供稱其使用「ＰＳ
      」這二個字，只是讓購買者了解是新力公司之遊戲軟體等情，顯然被告等發行
      之前開攻略使用「ＰＳ」字樣，尚難認係作為商標之使用，要可認定，是被告
      所辯，應可採信，此外，本院復查無其他積極證據足以證明被告確有違反商標
      法之犯行，此部分即屬不能證明被告犯罪。
參、公訴不受理部分：
  一、本件被告乙○○經公訴人以違反著作權法第九十一條第二項意圖銷售而擅自重
      製罪，及同法第九十二條擅自以編輯之方法侵害他人之著作財產權罪起訴，依
      同法第一百條前段規定，係屬告訴乃論之罪。而按告訴乃論之罪，未經告訴者
      ，應諭知不受理之判決，刑事訴訟法第三百零三條第三款定有明文。所謂未經
      告訴，乃指未經合法告訴之意，包括不得告訴及告訴不合法之情形在內。又按
      犯罪之被害人得為告訴，刑事訴訟法第二百三十二條定有明文，所謂被害人，
      指因犯罪行為直接受害之人而言。
  二、公訴人認被告乙○○涉有違反著作權法之犯嫌，無非係以右揭起訴事實，業據
      告訴人尖端公司指訴綦詳，且新力公司所有之上揭遊戲軟體，於八十八年十二
      月二日在日本首次發行，並於當日在我國同步發行，於是日起即受我國著作權
      法保護，享有著作權，有內政部台內著字第八一一六九三三號、第八一一五二
      四九號、第八一一三八四一號函及日本、臺灣發行該軟體之廣告各在卷可參。
      而尖端公司取得新力公司上揭遊戲軟體著作權之專屬授權，得以告訴，亦有著
      作權等使用許諾契約書可憑。此外尚有「龍騎士傳說全彩故事完全攻略」一書
      可資佐證為其論據。訊據被告對於其係次世代公司之代表人，次世代公司有出
      版李安俊（未經檢察官起訴）編寫之「龍騎士傳說全彩故事完全攻略」一書等
      事實，固所是認，惟堅決否認有違反著作權法之犯行，辯稱：其發行之「龍騎
      士傳說全彩故事完全攻略」一書，係李安俊編輯好之後拿來給其發行的，不知
      道尖端公司有取得授權等語。
  三、經查：
  （一）依附於偵查卷之告訴狀（見臺灣板橋地方法院檢察署八十九年度他字第五一
        六號卷第一頁）觀之，本件尖端公司係以其著作權受侵害為由，自列為告訴
        人提起告訴，並非表明新力公司為被害人並代理該公司告訴之意旨，是以本
        案之告訴人應為尖端公司無疑，先予敘明。
  （二）查本件「龍魂騎士救世傳說」電腦遊戲軟體（應屬電腦程式著作）係新力公
        司所創作，有日本雜誌廣告一紙在卷可稽（見臺灣板橋地方法院檢察署八十
        九年度他字第五一六號卷第二四頁），此遊戲軟體係於八十八年十二月二日
        在日本首次發行，並於當日在我國同步發行，此有前開日本雜誌廣告影本、
        臺灣雜誌廣告影本各乙紙附卷可憑（見臺灣板橋地方法院檢察署八十九年度
        他字第五一六號卷第二四頁至第二六頁），另此遊戲軟體於臺灣發行二千七
        百四十二套，亦有新力公司授權發行之英特全股份有限公司存貨異動明細表
        影本乙紙可按（見本院前審卷第七二頁），新力公司之上開遊戲軟體確已在
        我國散布並滿足公眾之合理需要，是新力公司為該電腦遊戲軟體之著作人，
        其因而享有該電腦遊戲軟體之著作財產權，且依著作權法第四條第一款之規
        定，於八十八年十二月二日發行是日起即受我國著作權法保護等情，均堪予
        認定（內政部台內著字第八一一六九三三號函參照）。
  （三）惟按著作財產權人得授權他人「利用著作」，其授權利用之地域、時間、內
        容、利用方法或其他事項，依當事人之約定；其約定不明之部分，推定為未
        授權，著作權法第三十七條第一項定有明文。本件新力公司嗣後雖將其著作
        財產權授權告訴人尖端公司行使，有尖端公司所提出雙方於八十九年十二月
        十五日簽立之著作權等使用許諾契約書影本乙件在卷足憑（見臺灣板橋地方
        法院檢察署八十九年度他字第五一六號卷第一四頁以下）；然依該契約書第
        二條「甲方（按：即新力公司）同意將本件軟體以及本件軟體相關連素材、
        資料等（以下通稱「軟體等」），獨家授權乙方（按：即尖端公司）於香港
        、臺灣、新加坡、泰國以及馬來西亞等五國的本件出版物上使用」之約定內
        容觀之，尖端公司應僅享有使用該電腦遊戲軟體之相關連素材、資料於其所
        製作之攻略本之權利而已，尚難窺知其已取得電腦軟體本身之專屬權利，被
        告乙○○將前開遊戲軟體中可於電腦螢幕顯示之影像圖片及電玩人物圖形、
        背景圖畫等，及與該軟體相關聯之美術著作下載、重製，由案外人李安俊依
        該電玩軟體之遊戲進程，編輯其重製之圖片，並附加文字說明，訂成「龍騎
        士傳說全彩故事完全攻略」之書籍以次世代公司名義出版，縱有如公訴人所
        指違反著作權法之重製、編輯行為，所侵害者亦屬新力公司之著作財產權。
        參以尖端公司之告訴代表人已於本院自陳：「（日本新力公司有無授權你們
        該遊戲軟體在臺灣的販賣，發行經銷權？）遊戲本身是沒有，他們是授權我
        們作軟體的guide book」等語（見本院卷第二三頁），益證尖端公司非屬本
        件犯罪之直接被害人。
  （四）尖端公司告訴代理人丙○○固於本院另指稱被告乙○○於本件侵害其語文著
        作，惟次世代公司所發行之「龍騎士傳說全彩故事完全攻略」，其出版日期
        乃先於尖端公司發行之「龍魂騎士救世傳說完全攻略本」，此節為告訴代理
        人丙○○所是認，且觀諸卷附系爭二本攻略本，其內容及編排方式迥然有異
        ，文字說明亦不相同，被告顯無重製抄襲之疑，尖端公司告訴代理人丙○○
        此部份所指，亦非實情，應併敘明。
  四、綜上所述，公訴人所指被告乙○○違反著作權法意圖銷售而擅自重製及擅自以
      編輯之方法侵害他人著作權之行為，告訴人尖端公司非犯罪之直接被害人，並
      無告訴權，依法即不得為告訴。本件既未經被害人新力公司提出告訴，訴追條
      件即有欠缺，本案此部分即應諭知公訴不受理之判決。
肆、原審未予詳查，認為被告乙○○係犯著作權法第九十一條第二項之意圖銷售而擅
    自重製他人之著作罪、著作權法第九十二條之擅自以編輯之方法侵害他人之著作
    財產權罪、商標法第六十二條第一款之意圖欺騙他人，於同類商品使用近似於他
    人註冊商標之圖樣罪，並以所犯上開三罪間，有方法、結果之牽連關係，依刑法
    第五十五條之規定從較重之著作權法第九十一條第二項之罪予以論罪科刑，認事
    用法，即有未合。被告上訴指摘原判決不當，為有理由，自應由本院將原判決予
    以撤銷改判，就被告被訴違反商標法部分，諭知無罪之判決；就被告被訴違反著
    作權法部分，依刑事訴訟法第三百零三條第三款之規定，為不受理之諭知。
據上論斷，應依刑事訴訟法第三百六十九條第一項前段、第三百六十四條、第三百零
一條第一項、第三百零三條第三款，判決如主文。
本案經檢察官戊○○到庭執行職務。
中      華      民      國    九十二    年      六      月      十九    日
                                  臺灣高等法院臺中分院刑事第五庭
                                        審判長法  官  袁  從  楨
                                              法  官  姚  勳  昌
                                              法  官  郭  同  奇
右正本證明與原本無異。
違反著作權法部分，檢察官得上訴，被告不得上訴。
違反商標法部分均不得上訴。
如不服本判決應於收受送達後十日內向本院提出上訴書狀，其未敘述上訴之理由者並
得於提起上訴後十日內向本院補提理由書（均須按他造當事人之人數附繕本）。
                                              書記官  陳  玫  伶
中      華      民      國      九十二   年       六      月    二十    日
                                                                        Ａ


司法院資訊處製作；財團法人民間司法改革基金會備份。
